【裁判字號】    96,訴,141
【裁判日期】    970422
【裁判案由】    損害賠償
【裁判全文】
臺灣嘉義地方法院民事判決               96年度訴字第141號
原      告  乙○○
                        6
            張志卿
            丙○○
共      同
訴訟代理人  蔡碧仲律師
複 代理 人  陳偉展律師
            陳怡禎律師
被      告  甲○○
                        5號
            莊順洲即樺怡工程行
上列當事人間請求清償債務事件，經本院於民國97年4月8日言詞
辯論終結，判決如下：
    主  文
被告應連帶給付原告乙○○新台幣參萬元，給付原告張志卿、丙○○各新台幣肆拾萬元，及均自民國九十六年三月二十日起至清
償日止，按年息百分之五計算之利息。
原告其餘之訴均駁回。
訴訟費用由被告連帶負擔十分之三，其餘由原告負擔。
本判決第一項於原告乙○○以新台幣壹萬元，原告張志卿以新台
幣壹拾參萬肆仟萬元，原告丙○○以新台幣壹拾參萬肆仟萬元分
別為被告供擔保後，各得假執行；但被告甲○○如以新台幣參萬
元為原告乙○○，以新台幣肆拾萬元為原告張志卿，以新台幣肆
拾萬元為原告丙○○供擔保後，各得免為假執行。
原告其餘假執行之聲請駁回。
    事  實
一、本件被告莊順洲即樺怡工程行經合法通知，未於最後言詞辯
    論期日到場，核無民事訴訟法第386條各款所列情形，爰依
    原告之聲請，由其一造辯論而為判決。
二、原告起訴主張：
（一）緣被告甲○○於民國94年11月29日11時5分許，駕駛車號7
      05－SB號自大貨車沿嘉義縣中埔鄉○○村○○道路由東向
      西方向行駛，途經肇事地點（即嘉義縣中埔鄉○○村○○
      路赤蘭溪橋北端，165線公路2公里300公尺處南向車道）
      欲左轉彎時，本應注意車輛行經交岔路口左轉彎時，應距
      交岔路口30公尺前顯示方向燈或手勢，行至交岔路口中心
      處左轉，並不得占用來車道搶先左轉，且亦應注意車前狀
      況，隨時採取必要之安全措施，而依當時日間、天氣晴朗
      、路面乾燥無缺陷、無障礙物、視距良好之情形下，無不
      能注意之情事，竟疏於注意，而貿然駛入來車道搶先左轉
      ，適有原告乙○○駕駛YKC－866號機車搭載其妻張黃玉女
      （另一被害人，即原告乙○○之妻，原告張志卿及丙○○
      之母），沿165線由後庄往白河自北向南駛至該處，兩車
      因而避煞不及發生側撞，原告乙○○因而受有「左側脛骨
      、腓骨開放性骨折、左膝開放性傷口及股骨內髁骨折、左
      足撕裂傷、頭部外傷。」等傷害且後座之張黃玉女於送醫
      急救後仍傷重不治死亡，此有財團法人天主教聖馬爾定醫
      院診斷證明書，台灣嘉義地方法院檢察署相驗屍體證明書
      影本各乙紙可稽，復有道路交通事故現場圖、嘉義縣警察
      局道路交通事故證明書影本各乙紙可佐。被告甲○○對於
      原告乙○○及張黃玉女所致傷害及死亡之事實，顯有故意
      或過失，依民法第184條規定，債權人自得對債務人甲○○主張侵權行為損害賠償請求權。
（二）按依民法第188條第1項本文規定：「受僱人因執行職務，
      不法侵害他人之權利者，由僱用人與行為人連帶負損害賠
      償責任」。「民法第一百八十八條第一項所謂受僱人，非
      僅限於僱傭契約所稱之受僱人，凡客觀上為他人使用為之
      服務勞務而受其監督者均係受僱人。」，最高法院57年度
      台上字第1663號判例可資參照。經查於上開車禍發生時，
      被告甲○○係受共同被告莊順洲（即樺怡工程行)僱用該
      企業社所有之705－SB號自大貨車載運貨物，而於載運貨
      物時撞及原告乙○○所騎承之YKC－866 號機車致原告乙○○受有嚴重傷害及致乙○○之配偶張黃玉女死亡之事實
      。被告甲○○受被告莊順洲所僱用，因執行職務之際因故
      意或過失不法侵害債權人之權利，是以，被告莊順洲應與
      被告甲○○就原告乙○○及張黃玉女所受之損害負連帶賠
      償責任。
（三）被告莊順洲固辯稱被告甲○○係訴外人田文宗僱用，其非
      甲○○之僱主。惟於鈞院95年交附民字第22號事件，證人
      田文宗、梁程富均證稱，甲○○是我們公司的臨時工。梁
      程富證稱於去年（即94年）6、7月間為了承攬嘉義市○○
      路台電管線地下化工程，因為沒有公司，所以與莊順洲即
      樺怡工程行合作，向豐順營造股份有限公司承攬，梁程富
      是作多少領多少，莊順洲負責工地監工，田文宗負責運棄
      ，甲○○即因此加入，開怪手兼開貨車，以車次算錢，梁
      程富支付後再與莊順洲算。則甲○○客觀實為莊順洲即樺
      怡工程行使用，為其履行向豐順營造股份有限公司所承攬
      之台電管線地下化工程，莊順洲尚擔任工地現場監工，對
      其有直接指示監督之責，揆諸上開判例，莊順洲自應負民
      法第188條雇用人之責。
（四）按「因故意或過失，不法侵害他人之權利者，負損害賠償
      責任。」；「汽車、機車或其他非依軌道行駛之動力車輛
      ，在使用中加損害於他人者，駕駛人應賠償因此所生之損
      害。」「不法侵害他人致死者，對於支出醫療及增加生活
      上需要之費用或殯葬費之人，亦應負損害賠償責任。」；
      「被害人對於第三人負有法定扶養義務者，加害人對於該
      第三人亦應負損害賠償責任。」；「不法侵害他人致死者
      ，被害人之父、母、子女及配偶，雖非財產上之損害，亦
      得請求賠償相當之金額。」民法第184 條第1項前段；第
      191條之2本文；第192條第1項、第2項；第194條定有明文
      。本件被告甲○○無照駕駛大貨車對原告乙○○及張黃玉
      女造成侵權行為之事實，事證明確，業經鈞院95年交訴字
      第26號刑事判決確定。原告張志卿、丙○○分別為被害人
      乙○○及張黃玉女之子，被告自應對原告等人負損害賠償
      責任。茲將請求之項目及數額臚列如下：
    1.殯葬費用：新台幣（下同）28萬6,000元
      原告乙○○就關於被害人張黃玉女死亡所付出之殯葬費用
      共28萬6000元，此有英源葬儀社開立之收據可稽。
    2.看護費用：64萬元
      原告乙○○自94年11月29日事發後，因傷勢嚴重無法自理
      ，經僱人看護或由家屬看護，自案發日起算至95年10月15
      日止，共320天，看護費用以每日2000元計算，共64萬元
      整。
    3.精神慰撫金：207萬4,000元
      原告乙○○本是在家怡養天年，享受天倫之樂之際，一家
      和樂融融，詎料發生此橫禍，除得忍受身體上之創痛，是
      否得以復原尚是未知之數，在心理上對於愛妻之驟逝更為
      悲痛，本是一家和樂之情，現幾近家破人亡，原告情何以
      堪！原告張志卿及丙○○身為人子，本係反哺雙親長年辛
      勞養育之恩，豈料因被告漠視生命價值之態度，致造成兩
      老一死一傷，致有子欲養而親不在之遺憾，且被告自案發
      至今，從未探視或表達任何歉意，爰原告三人請求之精神
      慰撫金分別為：乙○○：107萬4000元。張志卿：50萬元
      。丙○○：50萬元。
（六）並聲明：1.被告甲○○及莊順洲應連帶給付原告乙○○20
      0萬元及自起訴狀繕本送達翌日起至清償日止，按年息5%
      計算之利息。2.被告甲○○及莊順洲應連帶給付原告張志
      卿50萬元及自起訴狀繕本送達翌日起至清償日止，按年息
      5%計算之利息。3.被告甲○○及莊順洲應連帶給付原告丙○○50萬元及自起訴狀繕本送達翌日起至清償日止，按年
      息5%計算之利息。四、原告等願供擔保請准宣告假執行。
三、被告甲○○方面：
    被告甲○○稱其事後方知受僱於樺怡工程行，工資係由訴外
    人田文宗所支付，對於原告主張之殯葬費用沒有意見。並聲
    明：1.請求駁回原告之訴及假執行之聲請。2.如受不利之判
    決，願供擔保請准免為假執行。
四、被告莊順洲即樺怡工程行方面：
    被告莊順洲即樺怡工程行未於最後言詞辯論期日到場，然其
    於先前到庭之陳述則否認被告甲○○係其所僱用，並表示對
    於喪葬費用無意見，看護費及精神慰撫金金額過高等語。並
    聲明：請求駁回原告之訴。
五、兩造爭執要點為：(一)被告莊順洲即樺怡工程與被告甲○○
    是否應負連帶賠償責任？(二)原告得請求賠償之金額若干？
    茲就兩造爭點及本院得心證理由分述如下：
（一）按汽車行駛時，駕駛人應注意車前狀況及兩車併行之間隔
      ，並隨時採取必要之安全措施；雙黃實線，設於路段中，
      用以分隔對向車道，並雙向禁止超車、跨越或迴轉；閃光
      紅燈表示「停車再開」，車輛應減速接近，先停止於交岔
      路口前，讓幹道車優先通行後認為安全時，方得續行。道
      路交通安全規則第94條第3項、道路交通標誌標線號誌設
      置規則第149條第1項第1款第8目及同規則第211條第1項第
      2款分別定有明文。被告甲○○駕駛車輛自應注意上開規
      定。依卷附道路交通事故調查報告表之記載，當時日間有
      自然光線、路面乾燥無缺陷、無障礙物等情形，並無不能
      注意之情事。詎被告甲○○竟疏未注意右側直行由原告乙○○所駕之機車，致二車發生碰撞而肇事，就本件車禍之
      發生確有過失。本件經送台灣省嘉雲區車輛行車事故鑑定
      委員會鑑定結果，亦認：被告甲○○無照駕駛自用大貨車
      ，行經非對稱不規則之閃光紅燈號誌交岔路口，支線道車
      未暫停讓幹線道車先行，且預見狀況未妥採安全措施、跨
      越方向限制線、斜穿道路不當，撞及原告乙○○機車肇事
      ，為肇事原因；原告乙○○無肇事因素，有台灣省嘉雲區
      車輛行車事故鑑定委員會95年5月12日嘉雲鑑字950221字
      第0955801719號函附鑑定意見書（見本院卷第12頁）在卷
      可參。又被害人張黃玉女因本件車禍，而發生死亡之結果
      ，原告乙○○亦因本件車禍受傷，被告甲○○之過失行為
      與被害人張黃玉女之死亡、原告乙○○之受傷結果間，顯
      有相當因果關係。被告甲○○業務過失致死刑責，亦經本
      院以95年度交訴字第26號判決判處有期徒刑8月確定，有
      該刑事卷宗可稽。原告主張被告甲○○應成立侵權行為，
      應屬有據。
（二）被告莊順洲即樺怡工程行與被告甲○○間依民法第188條
      第1項應負連帶賠償責任：
    1.按民法第188條第1項所謂受僱人因執行職務不法侵害他人
      之權利，不僅指受僱人因執行其所受命令，或委託之職務
      自體，或執行該職務所必要之行為，而不法侵害他人之權
      利者而言，即受僱人之行為，在客觀上足認為與其執行職
      務有關，而不法侵害他人之權利者，就令其為自己利益所
      為亦應包括在內（最高法院42年台上字第1224號判例參照
      ）。又凡在客觀上為他人所使用，從事一定之事務，而受
      其監督者，不問有無契約關係或報酬，及名稱為何，均屬
      民法第188條之受僱人。另同條所稱之「執行職務」，不
      以受僱人執行職務範圍內之行為為限，亦不問僱用人與受
      僱人之意思如何，祇須受僱人之行為外觀在客觀上足以認
      為與其執行職務有關為已足，不以該受僱人實際上經受命
      執行職務為必要；再按僱用人藉使用受僱人而擴張其活動
      範圍，並享受其利益，且受僱人執行職務之範圍，或其適
      法與否，要非與其交易之第三人所能分辨，為保護交易之
      安全，受僱人之行為在客觀上具備執行職務之外觀，而侵
      害第三人之權利時，僱用人即應負連帶賠償責任。故民法
      第188條第1項所謂受僱人因執行職務不法侵害他人之權利
      ，不僅指受僱人因執行其所受命令，或委託之職務自體，
      或執行該職務所必要之行為而言，即濫用職務或利用職務
      上之機會及與執行職務之時間或處所有密切關係之行為，
      其在外形之客觀上足認為與執行職務有關，而不法侵害他
      人之權利者，即令其係為自己利益所為之違法行為，亦應
      包括在內（最高法院89年台上字第2530號、90年台上字第
      1991號、91年度台上字第2627號及94年台上字第2243號判
      決意旨參照）。
    2.經查被告甲○○所駕駛之系爭大客車係登記為被告莊順洲
      即樺怡工程行所有，有系爭大客車車號查詢汽車車籍及聯
      合徵信中心資料可憑（見本院卷第16、17頁），為被告莊
      順洲即樺怡工程行所不爭執，且系爭大客車車體復漆有樺
      怡工程行車公司之標誌，亦有照片可參（刑事相驗卷94年
      度相字第801號卷第40、41頁）。系爭大客車自外觀上觀
      之，既屬被告莊順洲即樺怡工程行所有，且被告甲○○對
      其受僱於被告莊順洲即樺怡工程行亦不爭執（見本院卷第
      97頁），另本院95年交附民字第22號事件，證人田文宗、
      梁程富均證稱：甲○○是我們公司的臨時工；梁程富證稱
      ：去年（即94年）6、7月間為了承攬嘉義市○○路台電管
      線地下化工程，我因為沒有公司，所以與莊順洲即樺怡工
      程行合作，向豐順營造股份有限公司承攬…莊順洲負責工
      地監工，田文宗負責運棄，甲○○開怪手兼開貨車，我支
      付田文宗後再與莊順洲算（見本院卷148-150頁）。則被
      告甲○○客觀上應實為莊順洲即樺怡工程行使用，為其履
      行向豐順營造股份有限公司所承攬之台電管線地下化工程
      ，被告莊順洲擔任工地現場監工，對其有直接指示監督之
      責，揆諸上開見解，被告莊順洲就被告甲○○之本件侵權
      行為應負僱用人之責任，所辯其與被告甲○○間無僱傭關
      係，不負連帶損害賠償責任云云，核不足取。
（三）按不法侵害他人致死者，對於支出殯葬費之人，亦應負損
      害賠償責任；不法侵害他人致死者，被害人之父、母、子
      、女及配偶，雖非財產上之損害，亦得請求賠償相當之金
      額；不法侵害他人之身體或健康者，對於被害人因此喪失
      或減少勞動能力或增加生活上之需要時，應負損害賠償責
      任；不法侵害他人身體或健康者，被害人雖非財產上之損
      害，亦得請求賠償相當之金額，民法第192條第1項、第19
      4條、民法第193條第1項、第195條第1項前段定有明文。
      本件被告於前揭時、地過失致被害人張黃玉女死亡及原告
      乙○○受傷之事實，已如前述，而原告分別為張黃玉女之
      配偶及子女，揆諸上開規定，原告請求被告負損害賠償責
      任，自屬有據。茲就原告之請求，分述如下：
    1.殯葬費用：28萬6,000元
      原告乙○○就關於被害人張黃玉女死亡支出殯葬費用共28
      萬6000元，有英源葬儀社開立之收據可稽。被告亦表示不
      爭執，是原告乙○○此部分請求，應予准許。
    2.看護費用：7萬元
      原告乙○○主張需人看護期間合計共320天，每日以2,000
      元計算，看護費用為64萬元。惟依財團法人長庚紀念醫院
      嘉義分院96年11月13日（96）長庚院嘉字第01171號、97
      年1月7日（97）長庚院嘉字第00024號函分別函覆本院：
      「張君94年11月30日至本院急診，主要傷勢為左腳開放性
      骨折，並住院治療至95年1月3日出院，住院期間需人看護
      。」、「張君94年11月30日至本院住院，95年1月3日出院
      ，其出院後應可靠助行器活動，恐怕無特別需人照顧。」
      （見本院卷109、142頁），是原告乙○○請求看護時間應
      以住院期間35天計算為合理，是原告乙○○請求7萬元（2
      000元×35天＝7萬元）範圍內應予准許，逾此範圍，應予
      駁回。
    3.精神慰撫金：
      查被害人張黃玉女遭此車禍死亡，原告乙○○為其配偶，
      其餘原告為其子女，精神確受極大痛若，又原告乙○○因
      本件車禍受左腳開放性骨折等傷害，亦堪認受有精神上之
      痛苦，故原告請求被告連帶賠償非財產上損害，自非無據
      。原告乙○○名下不動產共8筆，合計達960萬3,345萬元
      ；原告張志名下不動產5筆，汽車1輛、投資7筆，合計達2
      63萬8,274元；原告丙○○名下不動產4筆、投資2筆，合
      計達565萬1,290元；被告莊順洲名下不動產2筆、汽車1輛
      、投資1筆，合計達120萬3,800元；被告甲○○名下無財
      產，有稅務電子閘門財產所得調件明細表在卷可證（見本
      院卷第47~65頁）。本院斟酌兩造之身分、地位、經濟能
      力、原告精神上所受痛苦等一切情狀，認原告乙○○、張
      志、丙○○請求非財產上損害之賠償分別各107萬4,000元
      、40萬元、40萬元尚屬適當，逾此範圍，應予駁回。
    4.綜上，原告乙○○得請求被告連帶賠償之金額應為143萬
      元（28萬6,000元＋7萬元＋107萬4,000元＝143萬）；原
      告張志、丙○○各得請求被告連帶賠償40萬元。
（四）再按強制汽車責任保險法第32條規定，保險人依本法規定
      所為之保險給付，視為被保險人損害賠償金額之一部分；
      被保險人受賠償請求時，得扣除之。經查，原告乙○○已
      受領強制汽車責任保險理賠金140萬元，經原告自陳在卷
      足稽（本院卷第163頁），則扣除所領取之強制保險理賠
      償金後，原告乙○○得向被告請求之金額為3萬元（143萬
      －140萬元＝3萬元）。
六、綜上所述，原告本於侵權行為之法律關係，請求被告連帶給
    付原告乙○○3萬元，給付原告張志、丙○○各40萬元，及
    均自起訴狀送達翌日即96年3月20日起至清償日止，按年息
    百分之五計算之利息，即無不合，應予准許。逾此部分之請
    求則無理由，應予駁回。原告及被告甲○○陳明願供擔保，
    聲請宣告假執行或免為假執行，經核原告勝訴部分，合於法
    律規定，爰分別酌定相當之擔保金額宣告之；至原告其餘假
    執行之聲請，因訴之駁回而失所依據，不予准許。
七、本件事證已臻明確，兩造其餘攻擊防禦方法核與判決結果不
    生影響，爰不逐一論述，並此指明。
八、據上論結，本件原告之訴為一部有理由，一部無理由，依民
    事訴訟法、79條、第390條第2項、第392條，判決如主文。
中    華    民    國    97    年    4     月    22    日
                  民事第一庭法  官  吳芝瑛
如對本判決上訴須於判決送達後20日內向本院提出上訴狀。
以上正本證明與原本無異。
中    華    民    國    97    年    4     月    22    日
                            書記官  馮澤文


司法院資訊處製作；財團法人民間司法改革基金會備份。
